臺灣高等法院刑事判決　　　　　　　　94年度上訴字第1234號
上 訴 人
即反訴人　甲○○
代 理 人　辛武律師
反訴被告　乙○○
上列上訴人因反訴被告誣告案件，不服臺灣基隆地方法院93年度
自字第14號中華民國93年11月25日第一審判決，提起上訴，本院
判決如下：
    主  文
上訴駁回。
    理  由
一、反訴意旨詳如反訴狀（附件）所載。
二、按刑事自訴案內之被告，得於辯論終結前提起反訴者，以訴
    訟主體同一為要件，質言之，即當事人之易位，反訴之被告
    必須為自訴之原告，如自訴案內之被告對於案外之第三人提
    起反訴，則訴訟主體各別，自屬另一訴訟關係，與反訴性質
    不合（最高法院二十一年度非字第一一六號判例參酌）。又
    不得提起反訴而提起者，屬於起訴程序違背規定，應依刑事
    訴訟法第三百三十九條、第三百四十三條準用第三百零三條
    第一款規定，諭知不受理判決。
三、經查：本件反訴人甲○○反訴被告乙○○誣告案件，係因被
    告即自訴人張叢義君於九十二年九月二十四日委託其女乙○
    ○以張叢義君名義對反訴人甲○○提起詐欺之自訴案件（按
    該自訴詐欺案件，業經臺灣基隆地方法院於九十三年十一月
    二十三日以九十三年度自更（一）字第三號刑事判決，以其
    提起自訴之程式違背法律規定，為不受理判決在案）。是該
    自訴案件之自訴人既係張叢義君，其女乙○○僅係送達代收
    人之身分，並非自訴人，反訴人甲○○對自訴案件之送達代
    收人乙○○提起反訴，顯已違反上開法律程式，其起訴之程
    序顯違背規定。是依首開法條規定，原審不經言詞辯論而逕
    為不受理判決之諭知，經核並無違誤，應予維持。
四、上訴不可採之理由：
（一）上訴意旨以：(一)原審於九十三年十一月二十五日以九十三
      年度自更（一）字第三號裁定，限上訴人三日內補呈律師
      委任書，上訴人於九十三年十二月三日收受該裁定書，於
      同年十二月六日呈補委任書。上訴人於九十三年十二月十
      日收受原審九十三年十一月二十五日九十三年度自字第十
      四號刑事判決書，對前開反訴不受理。原審裁定與判決理
      由尚有矛盾之處，且有違背刑事訴訟法第三七九條第五款
      及第十四款之規定。(二)原判決以乙○○非本案反訴之被告
      ，而就本案不受理判決，顯認定事實未憑證據。查，本件
      反訴狀係於九十三年九月二十九日提起，狀列反訴被告張
      叢義君、乙○○，已明確記載。本件自訴原由原審於九十
      二年度自字第四十一號不受理判決後，而由張叢義君、乙
      ○○，於九十三年五月二十一日提起上訴，嗣臺灣高等法
      院發回更審，有張叢義君、乙○○上訴狀均列為上訴人即
      自訴人，有證四可稽。況乙○○係張叢義君之女，一再存
      心害人主張，自八十四年起迄今之誣告，及自訴計有十二
      件「證五」可稽。原判決未依刑事訴訟法第三二七條傳喚
      張叢義君、乙○○及上訴人到庭應訊，反判處不受理，顯
      抵觸司法院十八年大法官解釋院字第一八四號云云。
（二）惟查：(一)自訴人未委任代理人，法院應定期間以裁定命其
      委任代理人；逾期仍不委任者，應諭知不受理之判決；又
      反訴準用自訴之規定。此九十二年九月一日修正施行之刑
      事訴訟法第三百二十九條第二項、第三百三十九條定有明
      文。是本件上訴人即反訴人係於九十三年九月三十日提起
  　  反訴，有該起訴狀上收文章可稽，是原審因反訴人未委任
      代理人，而於九十三年十一月二十五日裁定命反訴人補正
      ，依諸上開法條規定，並無違誤，且此程序係屬應先行審
      查事項，與反訴人對非自訴人提起反訴之不合法，核屬二
      事，難謂有何矛盾及違背刑事訴訟法第三七九條第五款及
      第十四款規定之處。(二)又依反訴人於原審所提出之反訴狀
　　　已具明係對原審九十二年度自字第四十一號案件提起反訴
  　　，觀諸原審九十二年度自字第四一號，其自訴狀於當事人
      欄明確記載：「自訴人：張叢義君，右代理人乙○○」，
      即該判決書於當事人欄亦記載乙○○僅為送達代收人，而
      代理人改為劉明益律師，此有該自訴狀及判決書附卷可稽
      ，顯見本件反訴被告乙○○於九十二年度自字第四十一號
      自訴詐欺案件中，確非自訴人彰彰至明。至上訴人所提出
      證四，即就九十二年度自字第四十一號之刑事聲明上訴狀
      ，其上當事人欄係記載：「聲請人即自訴人即被害人：張
      叢義君」「聲請人小女即自訴人小女：乙○○」，由上記
      載亦難認定乙○○為該案件之自訴人，且乙○○於該案原
      審中既非自訴人，殊亦無於上訴時可改列為自訴人之餘地
      。再上訴人所提出證五之上訴狀，其上所載案號係臺灣基
      隆地方法院八十四年度自字第三二號，顯與本案無涉，雖
      上訴狀上列載「上訴人即自訴人為張叢義君、乙○○」，
      但仍難資為本件反訴合法之依據。(三)綜上，上訴意旨漫言
      指摘原判決不當，俱無理由，應予駁回，併不經言詞辯論
      為之。
據上論斷，應依刑事訴訟法第三百七十二條判決如主文。
中　　華　　民　　國　　94　　年　　4 　　月　　29　　日
　　　　　　　　　刑事第二十庭審判長法　官  陳貽男
　　　　　　　　　　　　　　　　    法　官  李世貴
　　　　　　　 　 　　　　　　　　　法　官  許仕楓
以上正本證明與原本無異。
如不服本判決，應於收受送達後10日內向本院提出上訴書狀，其
未敘述上訴理由者，並得於提起上訴後10日內向本院補提理由書
狀（均須按他造當事人之人數附繕本）。
                                    書記官  劉貞達
中　　華　　民　　國　　94　　年　　5 　　月　　3 　　日
